臺灣高雄地方法院刑事判決　　　　　　　　　　　　九十三年度訴字第一二八一號
　　公　訴　人　臺灣高雄地方法院檢察署檢察官
　　被　　　告　甲○○
　　選任辯護人　蔡本勇律師
　　被　　　告　丁○○
　　　　　　　　己○○
　　右二人共同
　　選任辯護人　楊申田律師
　　　　　　　　楊譜諺律師
　　被　　　告　戊○○
　　選任辯護人　王仁聰律師
右列被告因違反藥事法等案件，經檢察官提起公訴（九十二年度偵字第一三五八七、
一五八０九、一五九一一號），本院判決如左：
    主  文
甲○○、丁○○、己○○、戊○○被訴違反藥事法、商標法部分均無罪。其餘被訴違
反菸酒管理法部分均免訴。
    理  由
一、公訴意旨略以：被告甲○○、己○○、丁○○及戊○○均明知保力達之商標圖樣
    係保力達股份有限公司（下簡稱保力達公司）向經濟部中央標準局（現已改制為
    智慧財產局）所申請註冊而取得商標專用權，且現仍在專用期間內，竟共同基於
    意圖營利之犯意聯絡，由丁○○於民國（下同）九十二年六月初某日，向綽號「
    阿華」姓名、年籍及住居所均不詳之成年男子，以每箱新台幣（下同）五百三十
    元價格購入偽造及仿冒之保力達Ｂ商標藥酒九百五十箱，嗣於同年六月中旬，再
    以每箱五百四十元之價格賣與己○○，己○○再以每箱五百六十元販售予甲○○
    ，甲○○購入後，放置於台中縣清水鎮○○路五三六號透天房屋內，旋即透過不
    知情乙○○之介紹，於九十二年六月二十日以每箱六百二十五元價格販售予不知
    情之高雄縣仁武鄉○○村○○街七０四號「萬事達超商」（即皓中企業社）負責
    人庚○○，並由甲○○指示戊○○陪同由甲○○所僱用之不知情泰國籍勞工典旭
    升駕駛車號７９５─ＱＦ號大貨車，將上開仿冒之保力達Ｂ藥酒，載至「萬事達
    超商」交付予庚○○點收，並當場收取三十萬元。庚○○收受後，發現該批保力
    達Ｂ藥酒，疑似仿冒品而報警，嗣於九十二年六月二十五日甲○○再度指示戊○○陪同典旭升駕駛上開大貨車運載仿冒保力達Ｂ藥酒乙批（四百八十箱）至「萬
    事達超商」，於同日下午二時三十分許，經警在高雄市三民區○○○路二三三號
    前查獲，並扣得仿冒保力達Ｂ商標藥酒四百八十六箱等語，因認被告甲○○、丁○○、己○○、戊○○均涉犯商標法第八十二條、藥事法第八十三條第一項、菸
    酒管理法第四十七條之罪嫌。
二、公訴人認被告涉有前揭犯行，係以(一)物證：1.保力達公司九十二年七月二日保總
    管字第920701號函；2.保力達Ｂ正品及偽品比較表；3.保力達公司化驗通知成績
    報告書；4.行政院衛生署藥物食品檢驗局九十二年九月五日藥檢醫字第
    0929217185號函；5.勘驗筆錄；6.營利事業登記證；7.商標註冊證8.現場照片八
    張；9.臨檢紀錄單；10.搜索扣押證明筆錄；11.扣押物品目錄表；12.扣押物品清單
    ；(二)人證：1.被告甲○○、己○○、丁○○、戊○○警訊及偵訊陳述；2.證人典
    旭升、庚○○、乙○○警訊陳述；3.告訴代理人丙○○警偵訊指訴等為之論據。
三、然訊之被告均堅決否認有公訴人所指犯行，(一)被告甲○○辯稱：伊母親於九十二
    年六月間過世，被告許敬文至伊家中致哀，己○○談及友人因經營生意困難，留
    有保力達Ｂ飲料約一千箱之倒店貨，價格比市價便宜，但須現金交易，向伊請求
    幫忙詢問銷貨，伊始向從事菸酒批發買賣之乙○○洽詢，嗣乙○○回電告知高雄
    縣仁武鄉○○街一０四號（按應係七０四號）萬事達超市鍾先生有意購買，單價
    每箱六百二十五元，伊遂聯絡己○○，己○○表示每箱成本五百六十元（含運費
    ）超過部分為走路工，伊遂應允每箱五元為乙○○仲介報酬，嗣於九十二年六月
    十八日己○○運送系爭保力達Ｂ產品五百二十箱放置於伊位於台中縣清水鎮○○
    路五三六號之倉庫，然因貨車載重問題，於九十三年六月十九日出貨四百九十二
    箱，又因伊為處理母親喪事，無法親自送貨，遂委請戊○○同車帶路前往萬事達
    超商並收取款項計三十萬七千五百元（以四百九十二箱、每箱六百二十五元計算
    ），戊○○於該日即將前開款項交予伊，隔日由己○○至伊家中收取二十八萬八
    千七百元（以五百二十箱，每箱五百六十元計算），相隔數日，乙○○復聯絡稱
    萬事達超商尚須購買，伊再聯絡己○○於九十三年六月二十四日出貨四百五十二
    箱，連同前次為出貨之二十八箱，共四百八十箱，於九十三年六月二十五日委請
    戊○○出貨予萬事達超商，伊就貨物外箱檢視，實無法判斷真偽，且由己○○得
    知系爭保力達Ｂ係倒店貨，實不知系爭保力達Ｂ係仿冒品等語；(二)被告丁○○辯
    稱：伊不知系爭保力達Ｂ商標圖樣業經註冊取得商標專用權，且並無接觸過系爭
    保力達Ｂ藥酒，綽號「阿華」之男子係以未顯示號碼手機告知伊有約一千箱保力
    達Ｂ藥酒欲出售，經伊詢問己○○是否有銷貨管道後，即由阿華與己○○主動聯
    繫，僅居間介紹並無販賣行為，且除認識己○○外，並不認識本案其他被告等語
    ；(三)被告己○○辯稱：伊不知系爭保力達Ｂ商標圖樣業經註冊取得商標專用權，
    伊不曾開啟系爭保力達Ｂ藥酒之外包紙箱，不知係偽藥或假酒，伊僅居間介紹並
    無販賣行為，伊向甲○○表示最少要以每箱五百六十元出售（需再扣除運費二千
    五百元），伊並未同意且不知被告甲○○以每箱六百二十五元之價格出售予萬事
    達超商，伊與其他被告並無共同犯意聯絡「明知」系爭保力達Ｂ藥酒為仿冒品等
    語；(四)被告戊○○辯稱：伊僅幫忙為甲○○之泰勞典旭升帶路，完全不知系爭保
    力達Ｂ係仿冒品，且自外箱包裝無法看出係仿冒品等語。
四、按犯罪事實應依證據認定之，無證據不得認定犯罪事實。又不能證明被告犯罪者
    ，應諭知無罪之判決，刑事訴訟法第一百五十四條第二項及第三百零一條第一項
    分別定有明文。又事實之認定，應憑證據，如未能發現相當證據，或證據不足以
    證明，自不能以推測或擬制之方法，為裁判之基礎（最高法院四十年台上字第八
    六號判例參照。）而所謂證據，係指足以證明被告確有犯罪行為之積極證據而言
    ，該項證據須適於為被告犯罪之證明者，始得採為斷罪之資料（參照最高法院六
    十九年台上字第四九一三號判例）。認定不利於被告之事實，須依積極證據，苟
    積極證據不足為不利於被告事實之認定時，即應為有利於被告之認定，更不必有
    何有利之證據，最高法院亦著有三十年上字第八一六號判例可資參照。
五、經查：
    (一)證據能力部分：被告四人之選任辯護人明知檢察官提出前揭證據包含被告以外
      之人於審判外之陳述之不得為證據之情形，先於本院準備程序表示對檢察官所
      提出前揭證據之證據能力表示無意見（見本院九十三年六月十日準備程序筆錄
      第四至五頁），復未於本院言詞辯論終結前聲明異議，依刑事訴訟法第一百五
      十九條之五第二項之規定，視為有刑事訴訟法第一百五十九條之五第一項之「
      同意」作為證據，是本院審酌檢察官所提出前揭被告以外之人於審判外之陳述
      所作成之情況，並為違背法令所定程序之處，是認適當作為證據。至於檢察官
      所提出之與本件類似之臺灣雲林地方法院九十二年度簡字第三一一號判決，係
      與本案之犯罪事實無關，僅供本院法律意見參考之文件，尚非本件認事用法之
      證據，檢察官以該判決為證據，尚有誤會，附此敘明。
    (二)藥事法、商標法部分
    按商標法第八十二條係就「明知」為商標法第八十一條所定之仿冒商品而販賣
      、意圖販賣而陳列、輸出或輸入為構成要件；藥事法第八十三條第一項亦就「
      明知」為偽藥或禁藥而販賣、供應、調劑、運送、寄藏、牙保、轉讓或意圖販
      賣而陳列為構成要件；是行為人就商標法第八十二條、藥事法第八十三條第一
      項之犯行，不論其行為態樣為何，要皆以行為人對其所販賣、陳列、輸出或輸
      入、供應、調劑、運送、寄藏、牙保、轉讓或意圖販賣而陳列之物，於主觀上
      明知為仿冒商品、偽藥或禁藥為必要，因此主觀狀態存在於行為人本身，除非
      行為人自白此一犯罪主觀構成要件，否則於訴訟上欲探究行為人有無此種仿冒
      商品、偽藥或禁藥之主觀認識，類皆以情況證據為認定該主觀犯意之證據方法
      ，且訴訟法之證明及認定之事實，乃歷史之證明及推論，與自然科學上之實驗
      證明不同，後者得以實驗求證完全一致或符合，然訴訟法上之證明及事實認定
      ，以推論高度之蓋然性，其推論所得之概括認定，須通常之人皆可確信為真實
      即可，是本件被告甲○○、丁○○、己○○、戊○○是否成立商標法第八十二
      條之販賣仿冒商品罪、藥事法第八十三條第一項之販賣偽藥罪，應先探究其主
      觀是否具備明知之要件。
    本件被告均否認明知系爭扣案之保力達Ｂ為仿冒商品、偽藥，參以前揭說明，
      僅能依情況證據予以推認，而通常得據為推認之情況證據，不外為價格、商品
      外觀、商品來源，輔以被告之學經歷、就業歷程、社經地位等予以綜合判斷，
      茲分別以檢察官所提出之證據予以判斷如下：
      (1)價格：據告訴代理人丙○○於偵查中陳稱：正品保力達Ｂ中盤批發價為每箱
        六百五十元、小盤每箱六百六十元，經銷商賣給超商每箱六百五十元等語（
        見92偵15911號卷第十五頁），對照「阿華」售予被告丁○○之每箱五百三
        十元（見保三警訊卷(二)第八頁、92偵15809號卷第十三頁）、被告丁○○介
        紹售予被告己○○之價格每箱五百四十元（見保三警訊卷(二)第八頁、第五頁
        背面）、被告己○○介紹售予被告甲○○之價格每箱五百六十元（見92偵
        15809號卷第十三頁、保三警訊卷(三)第二頁）、被告甲○○售予證人庚○○
        之每箱六百二十五元（見保三警訊卷(三)第二頁背面、第十頁背面），是以扣
        案保力達Ｂ與正品市價價差最多達每箱一百三十元之情況，堪令人懷疑是否
        非正品，然九十二年六月間市場經濟尚未復甦，商業生存競爭仍然激烈，商
        店因銷貨所得不及負擔進貨成本而關閉，出清存貨求取現金之推銷手法亦時
        有所聞，是被告丁○○自前曾購買飲料之飲料公司業務員「阿華」處聽聞倒
        店貨保力達Ｂ急售求現金（見本院九十三年九月二十九日審判筆錄第三十三
        頁），且所稱貨品約一千箱之大量，以被告丁○○自稱擔任小工、曾開檳榔
        攤販售保力達Ｂ之就業經歷（見本院九十三年九月二十九日審判筆錄第三十
        四頁），是否能以每箱價差一百三十元而推認被告丁○○仍能警覺該批保力
        達Ｂ非正品，並非毫無疑問。丁○○再轉介詢問被告己○○，己○○再轉介
        詢問甲○○，以被告己○○從事製作工地圍籬之職業（見本院九十三年九月
        二十九日審判筆錄第八頁）、甲○○開設紡織公司並曾從事販賣進口酒類之
        經歷（見本院九十三年九月二十九日審判筆錄第二十八頁），被告己○○、
        甲○○單就扣案保力達Ｂ與正品之價差是否即得推認明知係非正品，尚未達
        一般人均得確信之程度。至於被告戊○○則僅負責送貨、收款，扣案保力達
        Ｂ與正品價差尚難據以推認戊○○得明知非正品。
      (2)商品外觀：據告訴代理人丙○○於偵查中陳稱：（問：不拆封能否知道是假
        貨？）如果沒有仔細去看，沒有辦法發現是假貨，是刑事組叫我們去鑑定，
        才知道有假貨等語（見92偵13587號卷第十頁背面），且經本院隨機調取扣
        案未拆封之保力達Ｂ一箱後拆封，經證人乙○○、庚○○觀察外包裝及瓶身
        、標籤後證述無法辨識（見本院九十三年九月二十九日審判筆錄第五頁），
        以證人庚○○銷售保力達Ｂ達二年之經歷仍無法辨識扣案保力達Ｂ係仿冒之
        偽品（見本院九十三年九月二十九日審判筆錄第十七頁），卷內證據又無得
        證明被告四人就保力達Ｂ商品有何超乎一般經銷商之認識，是以本案扣案之
        商品外觀，無法推認被告四人明知扣案保力達Ｂ係仿冒假品。
      (3)商品來源：扣案商品係「阿華」向被告丁○○推銷、丁○○轉向詢問己○○
        、己○○轉向訊問甲○○，甲○○藉由乙○○介紹售予庚○○，扣案物品則
        由「阿華」載送至甲○○倉庫，再由甲○○委託被告戊○○運送予庚○○，
        是系爭扣案商品並非由被告所製造，被告僅係轉介銷售他人所製造之物品，
        據此，能否以被告未詳盡追查貨品來源而反面推認其有縱使所銷售之貨品係
        仿冒偽品仍執意銷售之未必故意？以本件被告獲利金額與將因此所獲罪責予
        以衡量，尚難為此推認，且向被告丁○○推銷之「阿華」，之前曾與丁○○
        有飲料銷售之業務往來，被告未因此起疑並非有違常情，況被告除甲○○外
        ，均無違反商標法、藥事法之前案紀錄，而被告甲○○固有菸酒管理法、懲
        治走私條例之前案，然均未確定，亦不得單以與本案無關之前案而對其為不
        利之認定。
    綜合以上，被告四人貪圖小利而轉介銷售扣案保力達Ｂ商品之行為，依公訴人
      提出認定被告涉犯商標法第八十二條之罪、藥事法第八十三條第一項之罪嫌所
      憑之證據，未達通常一般人均不致有所懷疑，而得以確信其為真實之程度，依
      罪疑惟輕之法理，揆諸首揭法條及判例意旨說明，不能證明被告犯罪，自應為
      被告甲○○、己○○、丁○○、戊○○此部分無罪之諭知。
    (三)菸酒管理法部分
      經查：菸酒管理法第四十七條之規定，業於九十三年一月七日修正廢止刑罰，
      改處以行政罰，復經行政院業已公告自九十三年七月一日起施行，是本案關於
      檢察官起訴被告甲○○、丁○○、己○○、戊○○違反菸酒管理法第四十七條
      部分，係被告犯罪後之法律已廢止其刑罰，應依刑事訴訟法第三百零二條第四
      款為免訴判決。
據上論斷，應依刑事訴訟法第三百零一條第一項、第三百零二條第四款，判決如主文
。
本案經檢察官蔡國禎到庭執行職務。
中      華      民      國    九十三  年      十      月     十四     日
                                  臺灣高雄地方法院刑事第九庭
                                      審判長法  官    孫啟強
                                            法  官    張茹棻
                                            法  官    楊智守
右正本證明與原本無異。
如不服本判決，應於判決送達後十日內，向本院提出上訴狀。
                                            書記官    王美玲
中    華    民    國      九十三      年      十      月      十四      日
